【裁判字號】    90,訴,341
【裁判日期】    920718
【裁判案由】    貪污等
【裁判全文】
臺灣嘉義地方法院刑事判決                            九十年度訴字第三四一號
    公  訴  人  臺灣嘉義地方法院檢察署檢察官
    被      告  辛○○
                戊○○
    右二人共同
    選任辯護人  蔡碧仲律師
                楊瓊雅律師
    被      告  庚○○
    選任辯護人  蔡碧仲律師
    被      告  己○○
    選任辯護人  蔡碧仲律師
                李金樺律師
    被      告  壬○○
    選任辯護人  張雯峰律師
                奚淑芳律師
    被      告  丙○○
    選任辯護人  陳適庸律師
    被      告  丁○○
                癸○○
右列被告等因貪污等案件，經檢察官提起公訴（八十九年度偵字第四五四三號），本
院判決如左：
    主  文
丙○○行使從事業務之人，明知為不實之事項，而登載於其業務上作成之文書，足以
生損害於公眾及他人，處拘役伍拾伍日，如易科罰金，以參佰元折算壹日。
丁○○、癸○○共同行使從事業務之人，明知為不實之事項，而登載於其業務上作成
之文書，足以生損害於公眾及他人，丁○○處拘役伍拾日，癸○○處有期徒刑參月，
如易科罰金，均以參佰元折算壹日。
辛○○、壬○○、戊○○、庚○○、己○○均無罪。
    事  實
一、丙○○於民國（下同）八十五年五、六月間，因欲承包嘉義縣大埔鄉鄉公所（下
    稱大埔鄉公所）經辦之「代表會戶政事務所聯合大樓興建工程」（下稱聯合大樓
    工程），乃向昇暉營造有限公司（下稱昇暉公司）負責人朱湘江借牌參與投標，
    故昇暉公司之相關投標事務均由丙○○負責，丙○○即為從事業務之人。嗣於八
    十五年八月二十四日，前揭聯合大樓工程經第二次開標後，由銘鋒營造有限公司
    （下稱銘鋒公司）得標，當日上午十時餘許，未得標之昇暉公司應領回參與投標
    所附之押標金即郵局匯票三紙，共新台幣（下同）一百三十萬元；詎丙○○（起
    訴書誤載為辛○○）竟基於業務登載不實之故意，於領回前揭押標金之匯票三紙
    時，明知其在「退還押標金申請單」所填載之匯票號碼「八○四五六八─六號、
    八○四五六九─八號及八○四五六七─四號」等郵政匯票資料係屬不實之事項，
    猶將該等號碼登載於其業務上所作成之「退還押標金申請單」私文書上，並持向
    開標之承辦人即大埔鄉公所財經課技士辛○○行使，據以領回押標金匯票，足以
    生損害於大埔鄉公所對於招標管理之正確性。
二、丁○○為建築師事務所負責人，其於八十五年四月三十日，攬得前揭聯合大樓工
    程之監造合約，並與友人癸○○共同負責該等監造事務，均為從事業務之人；詎
    丁○○與癸○○竟基於業務登載不實之犯意聯絡，於八十九年間，明知其二人於
    業務上共同製作之監工日報表私文書一本（起訖時間自八十五年九月十一日起至
    八十六年六月二十九日止），其中之「出工人數」、「氣候」、「主要進場材料
    」、「實際工作天」等施工資料均屬不實事項，猶登載於監工日誌，並持交大埔
    鄉公所承辦人員，以為行使，足生損害於大埔鄉公所對於工程管理之正確性。
三、案經法務部調查局嘉義縣調查站移送臺灣嘉義地方法院檢察署檢察官偵辦起訴。
    理  由
壹、有罪部分：
一、被告丙○○部分：訊據被告丙○○對於右揭一之事實，除登載不實之犯意外，均
    承認不諱，並辯稱：因一時疏忽，故將匯票號碼登載錯誤云云。經查：(1)昇暉公
    司在前揭聯合大樓工程第二次招標中，因未能得標，故由丙○○在「退還押標金
    申請單」上填載：「本工程投標押標金：新台幣壹佰參拾萬元整之郵局匯票第八
    ○四五六八─六號、第八○四五六九─八號及第八○四五六七─四號計三紙，確
    已領回無誤」字樣，鈐蓋昇暉公司之大小章，並領回押標金等情，業據丙○○承
    認在卷，且有證人朱湘江於調查站之陳述可佐（見他字卷第七十八頁至第八十頁
    ），復有昇暉公司「退還押標金申請單」一紙在卷可稽（見台灣嘉義地方法院檢
    察署證物袋所附昇暉公司乙標封中），堪信為真正。(2)其次，郵政儲金匯業局已
    函示：「本局查無八○四五六八─六號、八○四五六九─八號及八○四五六七─
    四號等郵政匯票資料；本局郵政匯票之號碼共有十位數字。」等情，有該匯業局
    八十九年三月三十一日儲八九五二○七之○二號函一紙在卷可佐（見前揭檢察署
    證物袋），顯見丙○○所填具之「八○四五六八─六號、八○四五六九─八號及
    八○四五六七─四號」郵政匯票資料確屬不實之事項；又郵局郵政匯票之號碼共
    有十位數字，然丙○○所填載之匯票號碼皆僅七碼，均相差三位數字，如謂一時
    疏忽誤載，應無三紙匯票都發生錯誤之情，顯見當係丙○○見昇暉公司並未得標
    ，即胡亂填寫申請書上之匯票號碼並行使，故認丙○○所辯委不足採。綜上，本
    件事證明確，丙○○前揭犯行堪予認定。(3)至於公訴人所指昇暉公司所附押標金
    之金額不足云云，因據丙○○及同案被告即辦理前揭第二次開標之大埔鄉公所人
    員辛○○、戊○○於調查局、偵審中均堅稱昇暉公司確有繳附一百三十萬元之郵
    政匯票押標金無誤，則本院在查無積極證據可認昇暉公司並未繳交足額押標金之
    情形下，依罪疑惟輕法則，故為有利於被告等人之認定。又前揭「退還押標金申
    請單」乃投標廠商申請退還押標金時所用，其具名人係投標廠商，並非辦理招標
    之機關，故知起訴書所載填具「退還押標金申請單」之人為大埔鄉公所技士辛○○，應係誤載，併為說明。
二、被告丁○○、癸○○部分：訊據被告丁○○、癸○○對於右揭二之事實，除登載
    不實之犯意外，均承認不諱，並辯稱：前揭監工日報表係癸○○編製，經丁○○
    同意後提出於大埔鄉公所，前揭監造合約並未規定須製作前揭監工日報表，是大
    埔鄉公所事後要求的，該前揭監工日報表雖係事後憑記憶及所存資料所製作，但
    無不實情事，且未生損害於他人云云。經查：丁○○及癸○○於偵查中已承認監
    工日報表非根據施工當時每日之確實情形製作，僅係事後依記憶推估而成的等情
    （見他字卷第六十三頁及背面、第六十六頁背面、第六十七頁，偵卷第二十七頁
    ），且丁○○與大埔鄉公所訂定之監造契約，原雖未約定丁○○須製作監工日報
    ，惟因事後嘉義縣政府要求大埔鄉公所需製作之，辛○○乃向丁○○要求製作，
    經丁○○同意，則周、謝二人即有製作正確監工日報表之義務；又者，依卷附之
    監工日報表一本（見前揭檢察署證物袋）內容觀之，其內容均係潦草記載，「主
    要進場材料」項目均屬空白，再由填具之筆跡都為相同，堪信係同一時間內匆促
    所為，難信其內容與施工之確實情形相符，故該監工日報表確為不實內容無誤；
    再者，監工日報表所記載之天氣狀況、到工人數、進料行情，均足以影響大埔鄉
    公所對於工程進度的掌握，涉及預算之執行或追加，周、謝二人辯稱不生損害任
    何人，顯不足採。是認本件事證明確，丁○○及癸○○前揭犯行可堪認定。
三、(1)核被告丙○○、丁○○及癸○○所為，均係犯刑法第二百十六條、第二百十五
    條之行使業務上登載不實文書罪。被告業務上登載不實後復持以行使，其登載不
    實之低度行為應為行使之高度行為所吸收，不另論罪。丁○○及癸○○二人間就
    上揭犯行，有犯意之聯絡及行為之分擔，為共同正犯。又公訴人雖未論列丙○○
    前揭犯行之所犯法條，惟起訴事實既已述及，本院自得審究。(2)爰審酌被告丙○○、丁○○及癸○○犯罪之動機、目的、手段、所生危害、癸○○係前揭監工日
    報表之主要製作者及其等犯罪後坦承部分事實等一切情狀，分別量處如主文所示
    之刑，並諭知易科罰金之折算標準。
四、據上論斷，應依刑事訴訟法第二百九十九條第一項前段，刑法第二十八條、第二
    百十六條、第二百十五條、第四十一條第一項前段，罰金罰鍰提高標準條例第一
    條前段、第二條，判決如主文。
貳、無罪部分：
一、公訴意旨另以：(一)辛○○係大埔鄉公所財經課技士，壬○○係大埔鄉公所主計員
    （後為嘉義縣中埔鄉公所主計主任），戊○○係大埔鄉公所財經課課長，庚○○
    為大埔鄉公所秘書，己○○係大埔鄉鄉長，上開五人均係依據法令從事公務之人
    員。八十五年間，大埔鄉鄉公所經辦前揭聯合大樓工程，上揭五人明知應切實辦
    理公開招標，竟共同基於直接使銘鋒營造有限公司（下稱銘鋒公司）承攬該項工
    程圖私人不法利益之概括犯意聯絡，於八十五年六月十二日聯合大樓工程第一次
    開標時，因有銘鋒公司、昇暉公司、長宏營造有限公司（下稱長宏公司）、三浦
    營造有限公司（下稱三浦公司）、威達營造有限公司（下稱威達公司）等五家公
    司參與投標，原應為威達公司以最低標一千零八十萬元得標，詎辛○○等五人慮
    及銘鋒公司可能無法得標，乃由庚○○出面以嘉義縣政府經費尚未核撥之不實理
    由，向三浦公司之實際負責人何良生宣稱該次投標各廠商均為廢標；辛○○則向
    以威達公司名義參與投標之吳富馨告知該公司被廢標，卻利用吳富馨交付威達公
    司大、小章予辛○○辦理退回押標金手續之機會，以該公司大、小章盜蓋於威達
    公司之乙標封上，辛○○、壬○○、戊○○及庚○○基於登載不實公文書之概括
    犯意聯絡，在開標紀錄表上，將恰為連號之長宏公司及三浦公司判定因連號而廢
    標，再以威達公司之乙標封上蓋有公司大、小章之不實理由，亦判定廢標，製作
    不實之第一次開標得標紀錄，以達不足三家廠商開標而流標之目的，確保銘鋒公
    司得以在第二次招標中，標得該項工程。八十五年八月二十四日聯合大樓工程進
    行第二次招標，辛○○、戊○○及己○○明知銘鋒公司實際負責人丙○○擬以圍
    標手法標得該項工程，由丙○○以銘鋒公司、昇暉公司、嘉雄營造有限公司（下
    稱嘉雄公司）及裕民營造有限公司（下稱裕民公司）參與圍標，其中，裕民公司
    未附押標金及昇暉公司所附押標金不足，本不得參與投標，而該次投標作業，仍
    不符法定應三家以上廠商參與投標之規定，竟仍逕行在大埔鄉公所開標，而該第
    二次開標，本應流標，渠等竟製作第二次開標得標紀錄，使銘鋒公司以一千一百
    九十五萬六千元得標，圖利銘鋒公司一百十五萬六千元（銘鋒公司得標價一千一
    百九十五萬六千元減去威達公司得標價一千零八十萬元）。(二)前揭聯合大樓工程
    基地係坐落於嘉義縣大埔鄉○○段第一七二之一號及同段第一七三之一號之土地
    上，而該二筆土地為國有土地，應於完成土地撥用程序後，始得申請辦理建築執
    照之核發；銘鋒公司於八十五年八月二十四日以不實之方法得標，已如前述，在
    八十五年八月二十四日前，大埔鄉公所並未完成前開二筆土地之撥用程序，致銘
    鋒公司無法申請前揭聯合大樓工程之建造執照，因此，銘鋒公司負責人丙○○乃
    於八十五年十月十八日，以建造執照尚未核發無法施工為由，向大埔鄉公所申請
    自同年九月十二日起停工；惟在該日後，銘鋒公司負責人丙○○為免工期延誤，
    竟未確實停工，仍陸續施工至完成地基及一樓鋼筋混凝土之施作，因該項工程積
    壓資金龐大，為取得該工程之估驗款，在該項工程未取得建造執照之停工事由未
    消滅之情形下，要求上揭工程於八十六年三月二十一日復工，並於同年四月二十
    四日辦理第一次估驗，辛○○、壬○○、負責該項工程監造之建築師丁○○及丁○○所雇用負責監督該工程之癸○○等人，明知工程項目「１：３ＭＴ粉光」、
    「接原來自來水」及「鷹架拆除」等部分均未施作，分別將「１：３ＭＴ粉光」
    項目估驗已完成百分之四十，「接原來自來水」及「鷹架拆除」項目均估驗已完
    成百分之百，並在公務員職務上所製作之「工程既成部分檢驗表」為不實之記載
    ，足以生損害於大埔鄉公所。丙○○據以向大埔鄉公所請領工程款，己○○明知
    右開聯合大樓工程之上級補助款仍未核撥，應依工程契約第二十條之規定暫不付
    款，竟指派辛○○辦理估驗，且於同年五月二十四日批示「契約二十條規定係公
    庫財源調度之一種牽制」之不實理由，堅持於當日即付款給銘鋒公司五百三十八
    萬零二百九十元之估驗款，使銘鋒公司獲得領取估驗款之利息收入一百零六萬八
    千五百八十七元（自八十六年五月二十四日起至九十年五月十三日止，以年息百
    分之五計算，元以下四捨五入）。(三)因認己○○、庚○○、戊○○、辛○○、壬○○及丙○○等人盜蓋威達公司印章及吳富馨私章、製作不實之第一次開標得標
    紀錄、押標金領回表、第二次開標得標紀錄及工程既成部分檢驗表行為，涉犯刑
    法第二百十七條第一項之盜用印章罪嫌、同法第二百十三條之公務員登載不實罪
    嫌及（修正前）貪污治罪條例第六條第一項第四款之罪嫌；而丁○○、癸○○亦
    涉及共犯刑法第二百十三條之公務員登載不實罪嫌。
二、本件公訴人認被告己○○、庚○○、戊○○、辛○○、壬○○、丙○○、丁○○
    、癸○○等人涉犯前揭罪嫌，無非以：(一)本件聯合大樓工程所能接觸各廠商投標
    封者，僅大埔鄉公所之警衛、主辦人員辛○○、秘書庚○○、鄉長己○○，為前
    開各被告所承認，聯合大樓工程第一次開標時，己○○並未參與，亦據上開被告
    供認無誤，而警衛層級過低不足以接觸到投標之內容，而壬○○供稱可能在標封
    上蓋章者為秘書即被告庚○○或廠商，然證人李政德亦證稱該標封上之章非其所
    蓋，依此推論，應為庚○○所蓋；該聯合大樓工程第一次投標流標時，庚○○當
    場稱有二家投標廠商標封號碼連號，有圍標之嫌，另有一家廠商在標封上蓋公司
    大、小章，均不符規定，不足三家廠商投標，且本件聯合大樓工程之經費嘉義縣
    政府尚未核撥，亦不得進行投標；然威達公司標封上之大、小章，為庚○○蓋用
    ，已如前述，而嘉義縣政府經費尚未核撥，亦不得作為流標之理由，經壬○○於
    本署偵查中供訴詳實，庚○○在威達公司標封上蓋章之目的無非欲使該次投標產
    生流標之情形，而使銘鋒公司得以有機會進行第二次投標。(二)第二次投標時，丙○○以昇暉公司、嘉雄公司、裕民公司名義，連同銘鋒公司共四家公司，以圍標
    方式參與投標，其中，裕民公司部分，業據丙○○供承在卷，而昇暉公司丙○○
    雖稱以郵局匯票方式繳交押標金，然經法務部調查局嘉義縣調查站向郵政儲金匯
    業局查詢結果，並未發現如退還押標金申請書上所載之郵局匯票號碼，可見昇暉
    公司亦未繳交押標金，是裕民公司及昇暉公司均未繳交押標金，則第二次之投標
    廠商亦不足三家，依法仍不得開標，辛○○、庚○○、戊○○及己○○竟宣告銘
    鋒公司以一千一百九十五萬元得標，若第一次投標時由威達公司以一千零八十萬
    元得標，則當無銘鋒公司以前開金額得標之可能，二者相差一百十五萬六千元，
    此為辛○○、庚○○、戊○○及己○○圖利銘鋒公司之金額。(三)本件工程項目「
    １：３ＭＴ粉光」、「接原來自來水」及「鷹架拆除」等部分均未施作，而辛○○、丁○○及癸○○竟於八十六年四月二十四日該工程辦理第一次估驗時分別將
    「１：３ＭＴ粉光」項目估驗已完成百分之四十，「接原來自來水」及「鷹架」
    項目均估驗已完成百分之百，並製作不實之「工程既成部分檢驗表」，有八十九
    年五月三十日大埔鄉代表會戶政事務所聯合新建工程建築物會勘紀錄在卷可稽，
    且丁○○亦承認估驗時無施作完成，僅因銘鋒公司負責人丙○○承諾日後會盡力
    完成，才在「工程既成部分檢驗表」上記載已完成若干比例，癸○○固不否認上
    情，惟辯稱不足以生損害於公眾或他人，然承包廠商向發包機關請領工程款，係
    依據工程既成部分檢驗表上項目估驗通過與否，為其所明知之事實，且本案銘鋒
    公司亦是以工程既成部分檢驗表上項目估驗通過為由向嘉義縣大埔鄉公所請領工
    程款，不應給付而給付，至少有利息之損失，渠辯稱「工程既成部分檢驗表」虛
    偽之記載，不足以生損害於公眾或他人，顯屬虛言。(四)根據該聯合大樓工程合約
    第二十條規定之付款方式，縱驗收合格，亦須俟上級機關核撥經費後，再行付款
    ，而該上級機關即嘉義縣政府之撥付金額為八十六年三月二十日一百萬元、八十
    六年七月十日八百萬元、九十年三月二十九日四百八十萬元；辛○○明知嘉義縣
    政府僅於八十六年三月二十日核撥經費一百萬元，竟於同年五月二十一日簽請給
    付銘鋒公司工程款五百三十八萬零二百九十元，戊○○亦表同意，己○○蓄意曲
    解該合約第二十條之內容，不顧壬○○之反對意見，強行發放工程款五百三十八
    萬零二百九十元，壬○○雖於會簽欄中表示應俟上級補助款核發後再行發放，然
    經其與被告己○○協商之後，仍同意發放該工程款，經隔離訊問己○○及壬○○
    後，二人供詞互核一致；壬○○雖一再辯稱其為幕僚人員，只能依照鄉長即被告
    己○○之指示同意發放前揭工程款，然其為主計人員，明知依法不得給付工程款
    ，鄉長即被告己○○之命令違法，竟同意給付右開工程款，難認有阻卻違法事由
    ，是其辯解為無理由。(五)戊○○為大埔鄉公所財經課長，明知辛○○於八十六年
    五月二十一日簽請己○○給付銘鋒公司工程款之舉，不符該工程合約第二十條之
    規定，本應加以阻止，竟未否決該項簽呈，反而以不作為之方式，同意給付該工
    程款，圖利銘鋒公司。此外，並有照片二十二張、前揭監工日報、大埔鄉公所八
    十六年五月二十四日支出傳票影本一紙等件附卷可稽等，為其主要論據。
三、按犯罪事實應依證據認定之，無證據不得推定其犯罪事實；又不能證明被告犯罪
    者，應諭知無罪之判決，刑事訴訟法第一百五十四條、第三百零一條第一項分別
    定有明文。訊據被告己○○、庚○○、戊○○、辛○○、壬○○、丙○○、丁○○、癸○○均認涉有前揭罪嫌；辛○○、庚○○、戊○○、壬○○均辯稱：未有
    盜蓋威達公司大小章，未以經費不足為由廢標等語；己○○、戊○○、辛○○、
    壬○○、丙○○亦辯稱：昇暉公司附有足額押標金等語；辛○○、丁○○、癸○○辯稱：前揭聯合大樓工程於八十六年四月二十四日辦理之第一次估驗，所記載
    之「工程既成部分檢驗表」未有故意不實估驗或登載情事等語；己○○、戊○○
    、壬○○、辛○○復辯稱：未有圖利銘鋒公司情事，承包契約規定等補助款撥下
    再發估驗款予承包商，是不公平條款等語。被告壬○○另辯稱：當時我到任大埔
    鄉公所僅十餘天，且為優良公務員，不可能與他人勾串；又我僅審查價格標，並
    未負責開標作業之中之資格標審查事務；另我並未在「工程既成部分檢驗表」上
    簽名，並未到場估驗；再者，我在會核簽呈之意見表示須待上級補助款撥下，再
    撥付估驗款五百三十八萬零二百九十元予銘鋒公司，此為反對先行撥付估驗款，
    不可能圖利他人等語。
四、經查：
  (一)八十五年五、六月間，辛○○係大埔鄉公所財經課技士，壬○○係大埔鄉公所主
    計員（後為嘉義縣中埔鄉公所主計主任），戊○○係大埔鄉公所財經課課長，庚○○為大埔鄉公所秘書，己○○係大埔鄉鄉長；當時，大埔鄉鄉公所承辦前揭聯
    合大樓工程，而該聯合大樓工程於八十五年六月十二日，由庚○○、戊○○、辛○○、壬○○辦理第一次開標時，有銘鋒、昇暉、長宏、三浦、威達等五家公司
    參與投標，而威達公司之乙標封上因蓋有公司大、小章，長宏公司及三浦公司之
    投遞公文為連號，均遭判定廢標，故該次投標因不足三家廠商開標而流標。(2)嗣
    於八十五年八月二十四日，己○○、戊○○、辛○○、壬○○辦理前揭聯合大樓
    工程之第二次招標，有銘鋒、昇暉、嘉雄及裕民等公司參與投標，經開標後，由
    銘鋒公司以一千一百九十五萬六千元得標。(3)其後，前揭聯合大樓工程並於八十
    六年四月二十四日，辦理第一次估驗，由丁○○及癸○○填具「工程既成部分檢
    驗表」草稿一份，辛○○估驗製作完成揭聯合大樓工程之上級補，並層轉戊○○
    、庚○○及己○○核可。(4)辛○○於八十六年五月二十一日簽請給付銘鋒公司工
    程款五百三十八萬零二百九十元，戊○○亦表同意，會同壬○○，己○○乃於前
    揭聯合大樓工程之上級補助款尚未核撥時，於八十六年五月二十四日批示付款給
    銘鋒公司前揭估驗款。(5)上開等情，業據己○○、庚○○、戊○○、辛○○、壬○○、丙○○、丁○○、癸○○承認無訛，並有兩次廠商投標資料、工程合約一
    本、工程預算書、變更設計預算書、監造委任合約、工程既成部分檢驗表、簽呈
    等件可稽（見前揭檢察署證物袋），並有第一次開標紀錄表、第二次開標紀錄表
    各一份附卷可佐（見他字卷第五頁及第六頁），堪信為真正。
  (二)關於前揭聯合大樓工程第一次開標部分：
  (1)關於辛○○或庚○○涉嫌在威達公司乙標封上盜蓋威達公司大小章部分：證人
    即威達公司負責人李政德於調查站時供稱：前揭聯合大樓工程招標資料所附威達
    公司投寄之甲標封、乙標封、證件封及標單封等文件與印文、統一發票專用章，
    確係真正無訛，我當時曾將威達公司的證件、印章等資料，借給他人參與公共工
    程的投標等語（見他字卷第三十二頁背面至第三十四頁），是李政德當時因將威
    達公司借牌予他人參與投標，故其與本件並無直接關係；證人吳富馨於調查站
    時雖曾供稱：我當時向威達公司負責人李政德借牌，參與前揭聯合大樓工程之第
    一次投標，我確實是有意承包該工程，且押標金也是由我帳戶所開立的支票，所
    以我絕不可能將威達公司大小章蓋在乙標封上，而造成廢標的；開標當天，我到
    現場時，稍有遲到，我向大埔鄉公所的承辦人員（後來知悉為辛○○）詢問開標
    情形，他說威達公司廢標，要我將投標證件及押標金領回，我就將威達公司大小
    章交其辦理退還作業，而我在投標彌封前，就已經在威達公司的「退還押標金申
    請書」上鈐蓋公司大小章，所以辛○○沒有在「退還押標金申請書」上蓋印，因
    此可以推論是辛○○將我所交付的威達公司大小章鈐蓋在乙封標上，造成廢標的
    等語（見發查卷第五十五頁至第五十八頁）；惟吳富馨於偵查時則改稱：「（問
    ：你投標時之威達公司乙標封上有蓋公司大小章否？）太久了，可能是我不小心
    蓋在乙標封上面的，我在調查站做完筆錄後，回去想一想，可能是我不小心蓋在
    乙標封上的」、「我當時有將威達公司大小章交給一位我不認識之大埔鄉公所人
    員（後來知是辛○○），我不知道鄉公所人員有無偷蓋」及「我將印鑑交給鄉公
    所人員，我沒有注意他把印章蓋在何處，我只領回押標金的支票就走了，過程未
    超過五分鐘。」等語在卷（見偵卷第五十六頁背面），是吳富馨前揭證詞反覆不
    定，僅憑此等陳述應無法遽認威達公司乙標封上之公司大小章確係遭他人盜蓋。
    至於公訴人所指「本件聯合大樓工程所能接觸各廠商投標封者，僅大埔鄉公所
    之警衛、主辦人員辛○○、秘書庚○○及鄉長己○○，為前開各被告所承認，聯
    合大樓工程第一次開標時，被告己○○並未參與，亦據上開被告供認無誤，而警
    衛層級過低不足以接觸到投標之內容，而壬○○供稱可能在標封上蓋章者為秘書
    庚○○或廠商，然證人李政德亦證稱該標封上之章非其所蓋，依此推論，應為被
    告庚○○所蓋」云云，除李政德因與本件並無直接關係，故其所為此部份證詞應
    與威達公司大小章是否遭盜蓋之判斷無涉外，其餘公訴人所指述者僅係推論或猜
    測之詞，且公訴意旨對於究係辛○○或庚○○盜蓋威達公司大小章之情，先後指
  訴不一，故公訴人所指威達公司乙標封上之公司大小章，係遭辛○○或庚○○盜
    蓋云云，尚無證據可認為真正。
  (2)其次，公訴人所指：本件聯合大樓工程第一次開標流標時，庚○○當場宣稱嘉
    義縣政府尚未核撥工程經費，無法進行投標，因此廢標云云，業經庚○○、辛○○、壬○○及戊○○否認庚○○當時曾為此等宣稱在卷，且壬○○於偵查中之相
    關供述為：「（問：本件聯合大樓工程可否以縣政府經費尚未核撥作為理由而廢
    標？）不可以。」（見偵卷第一百二十一頁背面）、「標單是郵差送給收發，再
    交給秘書，等到開標時再拿出來，開標沒多久，我聽到庚○○宣布說有二家連號
    ，一家有作記號，宣布流標，我原則上是負責價格標，資格標是由辛○○負責，
    戊○○負責審查，他們說只有二家合格，宣布廢標，我就簽名。」等語（見偵卷
    第十八頁），可見壬○○並未證述庚○○曾為此等宣稱；另者，證人即長宏公
    司負責人黃建銘雖於調查站陳稱：我在第一次開標後，由本公司不詳名字之會計
    人員電詢鄉公所該工程承辦人員關於開標結果，據渠轉知，因為大埔鄉公所未能
    取得該工程經費，所以宣布廢標等語（見他字卷第二十八頁背面），然此等陳述
係屬傳聞，且經辛○○亦否認曾接聽此等電詢在卷，故無法採為不利被告等人之
    證據；又證人及三浦公司實際負責人何良生於偵查中所陳：「當時好像有一個主
    任秘書當場說該項工程預算，我已忘記是沒撥下來或是未審查通過，我就領回押
    標金。」等語（見偵卷第七十三頁背面），乃屬模糊不確定之語詞，亦難採為證
    據；再壬○○於調查站亦已供稱：鄉公所開標作業係在鄉長室或秘書室進行，廠
    商僅得於目視範圍內監視，不得進入開標現場，故主持人並未在開標現場向競標
    廠商宣告工程經費未經嘉義縣政府審核通過，予以廢標等語在卷（見他字卷第七
    十三頁）。綜上，本院查無確切證據可證明庚○○在第一次開標時，曾為前揭
    經費尚未核撥，故予廢標之宣稱，是公訴人關於此部分之指訴難認為真正，因此
    ，公訴人據此推論庚○○乃假意宣稱工程經費尚未核撥，實欲使第一次投標流標
    ，以便銘鋒公司得以進行第二次投標云云，亦無法認為有理由。
  (三)關於前揭聯合大樓工程第二次投標之昇暉公司未附足額押標金部分：依前所述，
    丙○○於八十五年八月二十四日領回昇暉公司之押標金時，雖在「退還押標金申
    請單」上，故為不實之「郵局匯票第八○四五六八─六號、第八○四五六九─八
    號及第八○四五六七─四號」等號碼之登載，惟辛○○、戊○○及丙○○均堅稱
    昇暉公司確有附一百三十萬元之郵政匯票押標金無誤，則本院在查無積極證據可
    認昇暉公司並未繳交押標金之情形下，依罪疑惟輕法則，故為有利於被告之認定
    ，難信公訴人關於此部份之指訴可採。
  (四)關於前揭聯合大樓工程於八十六年四月二十四日辦理第一次估驗之部分：
  (1)被告辛○○會同丁○○及癸○○於八十六年四月二十四日，就前揭聯合大樓工
    程辦理第一次估驗，其中部分估驗結果為「１：３ＭＴ粉光」項目估驗本期完成
    百分之四十，「接原來自來水」及「鷹架」項目均估驗已完成百分之百；又該次
    估驗認為銘鋒公司完成之金額為五百九十七萬八千一百元等情，有「工程既成部
    分檢驗表」一份在卷可稽（見前揭檢察署證物袋）。又法務部調查局嘉義縣調
    查站人員會同嘉義縣政府工務局建管課及土木課人員，並嘉義縣政府政風室人員
    與大埔鄉公所人員辛○○，為瞭解前揭聯合大樓工程實際完成率與大埔鄉公所第
    一次估驗結果是否相符，於八十九年五月三十日，就前揭聯合大樓工程之「挖方
    、回填方、棄方、放樣、混凝土、模板、彎紮鋼筋、１：３ＭＴ粉光、砌一Ｂ紅
    磚、砌二分之一紅磚、鷹架、舊有房屋拆除運棄、填碎石級配料、運雜費、給水
    管、污水管、排水管、透氣管、接原來自來水費、硬管ＰＶＣ管、配管線另料廢
    、接地工程、工資、其他另料費、打鑿修補費、運雜費」等項目進行會勘，會勘
    結論為：一、「１：３ＭＴ粉光」單項，經現場會勘，共一、二樓天花板、地板
    、內外牆面已估驗完成之「１：３ＭＴ粉光」均未施作；二、「鷹架」部分已施
    作，但均未拆除，依慣例須拆除使得計算其完成率，惟此部份是否得視為完成得
    藉以估驗，由本工程建造單位自行解釋；三、「接原來自來水源費」，依圖樣應
    接原自來水源管線，經現地會勘，並無圖說所示相關管線；四、面積相符，至於
    結構，因有部分係屬隱蔽，致無法核算詳實是否與設計圖相符等情；有「大埔鄉
    代表會戶政事務所聯合新建工程建築物八十九年五月三十日會勘紀錄」（下稱會
    勘紀錄）一份附卷可稽（見前揭檢察署證物袋），核先敘明。
  (2)關於「１：３ＭＴ粉光」項目之估驗部分：依前揭工程預算書所附圖號Ａ─Ａ剖
    面詳圖、前揭「工程既成部分檢驗表」第二頁所示，該「工程既成部分檢驗表」
    第二頁「一、建築部分」之「第十一項１：３ＭＴ粉光」（第一次估驗已完成百
    分之四十）與「第九項１：３ＭＴ刷水泥漆」係屬不同之工程；前者為前揭聯合
    大樓工程樓頂及外部女兒牆之粉光部分，在第一次估驗時已完成百分之四十；後
    者則係該大樓工程一、二樓內部牆面刷水泥漆部分，在第一次估驗時尚未施作，
    二者相異；而前揭會勘結論第一項所指之「１：３ＭＴ粉光」，係為「一、二
    樓天花板、地板、內外牆面部分」，且證人即調查局會勘人員甲○○、證人即嘉
    義縣政府工務局土木課會勘人員乙○○亦到庭結證稱：會勘的「１：３ＭＴ粉光
    」就是如會勘結論所載之「一、二樓天花板、地板、內外牆面」等語在卷（見本
    院卷第一百九十一頁、第一九十二頁、第二百三十一頁），又依卷附之會勘照片
    二十二張（見台灣嘉義地方法院檢查署證物袋）所示，前揭會勘過程並未勘查樓
    頂女兒牆部分，顯然前揭會勘所勘查之「１：３ＭＴ粉光」者，實係前揭在第一
    次估驗時並未施作之「第九項１：３ＭＴ刷水泥漆」，惟會勘人員卻誤以為所勘
    查者為在第一次估驗時已完成百分之四十之「第十一項１：３ＭＴ粉光」，故會
    勘結論乃誤為「１：３ＭＴ粉光」均未施作之記載，故公訴人所指前揭「工程既
    成部分檢驗表」第二頁「一、建築部分」之「第十一項１：３ＭＴ粉光」項目，
    關於第一次估驗已完成百分之四十之記載乃屬不實云云，尚屬誤會。
  (3)關於「鷹架」項目之估驗部分：前揭會勘紀錄之結論認為已完成施作但尚未拆除
    之「鷹架」是否得視為完成，藉以估驗，應由本工程監造單位自行解釋；而監造
    前揭聯合大樓工程之丁○○則解釋稱：「鷹架」包括材料費、搭建費及拆除費三
    部分，其中材料費及搭建費佔鷹架費用百分之九十，此二部分確已完成，惟鷹架
    廠商怕鷹架爛掉，要求全額給付，且承包商銘鋒公司仍保留一成的工程款在大埔
    鄉公所，若屆時鷹架未拆除，則承包商即屬違約，大埔鄉公所可予扣款，因此，
    在第一次估驗時，關於前揭「工程既成部分檢驗表」第三頁「一、建築部分」之
    「第二十一項鷹架」部分，方為已完成百分之百之估驗等語甚明；故而，公訴人
    所指「工程既成部分檢驗表」關於此部份之記載，亦有不實云云，並無理由。
  (4)關於「接原來自來水源費」項目之估驗部分：前揭第一次估驗結果認為銘鋒公司
    完成工程之金額為五百九十七萬八千一百元，而其中「接原來自來水源費」項目
    之費用僅為九千九百五十一點七二元，有前揭「工程既成部分檢驗表」一份在卷
    可稽，兩相比較，「接原來自來水源費」約佔前揭估驗完成金額之百分之一點六
    六，實屬戔戔之數，在無證據可認前揭聯合大樓工程第一次估驗之其他完成部分
    亦有虛偽不實之情形下，尚難信被告辛○○、丁○○及癸○○會僅為此等不及萬
    元之金額，即甘冒不實登載之重刑風險，是其等所辯或為疏忽或屬誤認等語，尚
    非無的，故公訴人所指此部份之估驗亦為不實云云，同非可採。
  (五)關於己○○於八十六年五月二十四日批示撥付估驗款五百三十八萬零二百九十元
    予銘鋒公司之部分：
  (1)己○○於八十六年五月二十四日批示撥付估驗款五百三十八萬零二百九十元予銘
    鋒公司之情，業據己○○承認無訛，且有大埔鄉公所關於估驗款之簽呈、支出傳
    票及黏貼憑證用紙附卷可佐（見台灣嘉義地方法院檢查署證物袋）；又嘉義縣政
    府就前揭聯合大樓工程，對於大埔鄉公所撥付金額之情形如下：八十六年三月二
    十日撥付一百萬元、八十六年七月十日撥付八百萬元、九十年三月二十九日撥付
    四百八十萬元等情，有嘉義縣政府九十年四月二日九十府民業字第二九一二三號
    函附卷可稽（見偵卷第一百四十六頁）；再者，前揭聯合大樓工程合約第二十條
    第三項關於「付款辦法」條件載明：「工程開工後，每完成百分之□進度時，乙
    方（本院按指承包商）可申領估驗該實際完成百分之九十工程款，餘尾款俟驗收
    合格後，乙次付清（上級未撥款不在此限）。」之情，亦有前揭工程合約在卷可
    稽；均堪信為真正。
  (2)按公共工程合約中規定估驗款必須以上級補助款之額度為限，其目的乃係對於公
    務機關公庫財源調度之保護，而非牽制性質，若無此等條款之規定，則承包商在
    達到工程進度估驗完成後，即可要求公務機關付款，而公務機關如因財政困難或
    尚未獲撥款等因素而遲延或無法付款時，即有遭承包商以積欠款項為由，進行強
    制執行公務財產之虞。查本件前揭程合約第二十條第三項關於「付款辦法」雖有
    「上級未撥款不在此限」之規定，徵諸前揭所引意旨，其用意當係保護公務機關
    ，並非限制公務機關在工程估驗後，仍不得准許承包商申領款項，故此時公務機
    關首長如批示准予承包商申領估驗款項，應無圖利可言。另者，行政院公共工程
    委員會亦曾函示：「按合約係主辦工程機關與承商雙方確定權利義務之依據，如
    因非歸責於承商之事由，僅因合約所定付款規定不合時宜或付款條件未儘公平，
  致影響承商之權益者，主辦工程機關得視工程實際狀況，並評估其風險程度，本
    於公平合理之原則，調整應付款項，或先以百分比方式支付承商尾款及部分退還
    履約保證金，以示公平。」，有該委員會八十五年三月十四日（八五）工程企字
    第○四○六號函一紙在卷可憑（見本院卷第八十八頁背面）。綜上，公訴人所指
    辛○○、壬○○、庚○○、己○○此等層轉、會核或批示撥付估驗款予銘鋒公司
    等行為，涉犯圖利罪嫌，尚屬誤會。
五、綜上所陳，本件認為尚無充分證據足堪認定被告己○○、庚○○、戊○○、辛○○、壬○○及丙○○涉犯刑法第二百十七條第一項之盜用印章罪嫌、同法第二百
    十三條之公務員登載不實罪嫌及（修正前）貪污治罪條例第六條第一項第四款罪
    嫌；而丁○○、癸○○亦涉及共犯刑法第二百十三條之公務員登載不實罪嫌，公
    訴人所舉之事證，尚不足以證明被告等人犯罪，此外，本院復查無其他積極證據
    ，足證被告等人有公訴意旨所指之犯行，揆諸前揭法條規定，既不能證明被告犯
    罪，依法自應諭知皆為無罪之判決。惟丙○○、丁○○及癸○○此等無罪部分，
    惟因公訴人認此與其三人前揭起訴有罪犯行間，有牽連犯之裁判上一罪關係，爰
    不另為無罪之諭知，附為敘明。
參、據上論斷，應依刑事訴訟法第二百九十九條第一項前段、第三百零一條第一項，
    刑法第二十八條、第二百十六條、第二百十五條、第四十一條第一項前段，罰金
    罰鍰提高標準條例第一條前段、第二條，判決如主文。
本案經檢察官周欣潔到庭執行職務。
中      華      民      國    九十二     年      七   月     十八       日
                                      臺灣嘉義地方法院刑事第一庭
                                          法  官  盧  鳳  田
右正本證明與原本無異。
如不服本判決，應於判決送達後十日內向本院提出上訴狀( 應附繕本 )。
中      華      民      國    九十二     年      七   月     十八       日
                                          書記官  林  秀  惠
附錄本件論罪科刑法條：
刑法第二百十五條：
從事業務之人，明知為不實之事項，而登載於其業務上作成之文書，足以生損害於公
眾或他人者，處三年以下有期徒刑、拘役或五百元以下罰金。
刑法第二百十六條：
行使第二百十條至第二百十五條之文書者，依偽造、變造文書或登載不實事項或使登
載不實事項之規定處斷。


司法院資訊處製作；財團法人民間司法改革基金會備份。
